ACORDAO-COMPLETO-2534261

ACÓRDÃO 2712/2022 ATA 15/2022 - PRIMEIRA CÂMARA

VISTOS, relatados e discutidos estes autos de pedido de reexame, em processo de aposentadoria, interposto pelo Tribunal Regional Eleitoral de São Paulo contra o Acórdão 13381/2021-TCU-Primeira Câmara,
ACORDAM os Ministros do Tribunal de Contas da União, reunidos em sessão da Primeira Câmara, com fulcro no art. 48 da Lei 8.443/1992, c/c o art. 286 do Regimento Interno, e diante das razões expostas pelo Relator, em:
9.1. conhecer do pedido de reexame para, no mérito, dar a ele provimento;
9.2.  considerar legal o ato de aposentadoria da sra. Claudia Bernadete Buzzo, ordenando o seu registro;
9.3. determinar à Sefip que, consoante disposto no art. 6º, § 1º, inciso II, da Resolução TCU 206/2007, providencie a correção, no sistema e-Pessoal, do quadro "Funções Exercidas" da presente concessão, conformando-o com o mapa de funções acostado à peça 14;
9.4. dar ciência desta deliberação ao recorrente e à sra. Claudia Bernadete Buzzo.

Pedido de reexame contra deliberação em que negado registro a ato de aposentadoria emitido pelo Tribunal Regional Eleitoral de São Paulo.

Primeira Câmara

3. Interessados/Responsáveis/Recorrentes:
3.1. Interessada: Claudia Bernadete Buzzo (XXX.106.698-XX).
3.2. Recorrente: Tribunal Regional Eleitoral de São Paulo (06.302.492/0001-56).

13.1. Ministros presentes: Walton Alencar Rodrigues (Presidente), Benjamin Zymler (Relator) e Jorge Oliveira.
13.2. Ministro-Substituto convocado: Augusto Sherman Cavalcanti.
13.3. Ministro-Substituto presente: Weder de Oliveira.

BENJAMIN ZYMLER

Ministro Jorge Oliveira.

Adoto como relatório, com os ajustes de forma pertinentes, a instrução elaborada no âmbito da Secretaria de Recursos (Serur) , acolhida pelo corpo diretivo da unidade técnica e pelo representante do Ministério Público nos autos:
"INTRODUÇÃO
1.	Trata-se de pedido de reexame (peças 13-14) interposto pelo TRE/SP, por meio do qual se insurge contra o Acórdão 13381/2021-TCU-Primeira Câmara (peça 8) , que teve como relator o Excelentíssimo Senhor Ministro Jorge Oliveira.
1.1	A deliberação recorrida apresenta o seguinte teor:
'9.1 considerar ilegal e recusar registro do ato de aposentadoria de Claudia Bernadete Buzzo do quadro de pessoal do Tribunal Regional Eleitoral de São Paulo;
9.2. determinar ao Tribunal Regional Eleitoral de São Paulo que:
9.2.1. faça cessar todo e qualquer pagamento relativo ao ato impugnado, no prazo máximo de quinze dias, contados da ciência desta deliberação, sob pena de ressarcimento das quantias pagas após essa data pelo responsável;
9.2.2. emita novo ato de aposentadoria da interessada, livre da irregularidade apontada, disponibilizando-o a este Tribunal, por meio do Sistema e-Pessoal, nos termos e prazos fixados na INTCU 78/2018;
9.2.3. dispense a devolução dos valores indevidamente recebidos de boa-fé até a data da ciência, pelo Tribunal Regional Eleitoral de São Paulo, desta deliberação; e
9.2.4. dê ciência, no prazo de quinze dias, a contar da notificação desta decisão, de seu inteiro teor à interessada e a alerte de que o efeito suspensivo proveniente da interposição de eventual recurso junto ao TCU não a eximirá da devolução dos valores percebidos indevidamente, caso o recurso não seja provido' (grifos acrescidos) .
HISTÓRICO 
2.	Conforme consta do ato de peça 3, a Sra. Cláudia Bernadete Buzzo incorporou 2/5 de FC-5, sem contar com 730 dias de ocupação da referida função, uma vez que o ano deve ser considerado como de 365 dias (ex vi do art. 101 da Lei 8.112/1990) . Exsurge daí a motivação para o julgamento pela ilegalidade da sua aposentadoria.
ADMISSIBILIDADE
3.	Reitera-se o exame de admissibilidade efetuado pelo Sar/Serur (peça 15) , ratificado pelo Excelentíssimo Senhor Ministro-Relator Benjamin Zymler (peça 19) , que concluiu pelo conhecimento do pedido de reexame, com fundamento no artigo 48 da Lei 8.443/1992, c/c os artigos 285 e 286, parágrafo único, do RI/TCU [...].
EXAME DE MÉRITO
Delimitação
4.1	Constitui objeto do presente recurso definir se a interessada reúne condições para incorporar 2/5 de FC-5.
5. Dos quintos de FC-5
5.1.	O recorrente aduz que a interessada reúne condições para incorporar 2/5 de FC-5, com base nos seguintes argumentos:
5.2.	A servidora exerceu a função comissionada de nível FC-5 por bem mais de 720 dias, como se pode extrair do exame da planilha em anexo: no período de 13/10/1989 a 7/6/1994, teve exercício interpolado de 393 dias da função (em substituições) , e, a partir de 17/6/1994, foi designada titular, quando exerceu continuamente a função comissionada de Chefe de Seção, nível FC-5, até 7/4/1996, ou seja, por mais 661 dias, tempo suficiente para a concessão dos 2/5 de FC-5. 
5.3.	Importante destacar que, segundo orientação constante do Manual do e-Pessoal (disponível em https://portal.tcu.gov.br/manual-do-sistema-e-pessoal.htm) , houve a inclusão apenas das funções que fundamentam a concessão de vantagem de quintos/décimos, não sendo necessário incluir todas as funções exercidas. 
5.4.	Ressalte-se, ainda, que, depois que a servidora incorporou 2/5 de FC-5, remanesceu tempo residual, que deverá ser computado, quando ocorrido até 10/11/1997, para a concessão de parcela de décimo (nesse caso 1/10 de FC-5) , nos termos do que dispõe o artigo 5º da Lei n. 9.624/98.
Análise
5.3	Convém, de pronto, considerar o mapa de incorporação de quintos da interessada (peça 14) :
 
5.4.	Assim, observa-se que a interessada ocupou a função FC-5 por mais de 730 dias, anteriormente a 7/4/1996, o que lhe dá o direito à incorporação de 2/5 de FC-5.
5.5.	No que tange à incorporação residual de 1/10 de FC-5, é de se ressaltar que a referida incorporação não consta do ato de peça 3. Assim, cabe ao órgão de origem elaborar novo ato, desta feita de alteração de aposentadoria, e submetê-lo ao TCU para apreciação.
CONCLUSÃO
6.	Da análise de mérito, conclui-se que a interessada ocupou a função FC-5 por mais de 730 dias, anteriormente a 7/4/1996, o que lhe dá o direito à incorporação de 2/5 de FC-5 e, por via de consequência, deve ser dado provimento ao presente pedido de reexame, sem prejuízo de determinar ao órgão de origem que, quanto ao tempo residual de incorporação de décimo, elabore novo ato de alteração de aposentadoria e o encaminhe ao TCU para apreciação.
....................................................................................................................................................................
PROPOSTA DE ENCAMINHAMENTO
7.	Ante o exposto, submetem-se os autos à consideração superior, propondo-se, com fundamento no art. 48 da Lei 8.443/1992:
a) conhecer do recurso e, no mérito, dar-lhe provimento, tornando sem efeito o Acórdão 13381/2021-TCU-Primeira Câmara, considerando legal o ato de peça 3 e determinando-se o seu registro;
b) informar o recorrente e demais interessados do acórdão a ser proferido, destacando que o relatório e o voto que o fundamentam podem ser acessados por meio do endereço eletrônico www.tcu.gov.br/acordaos."
É o relatório.

não há.

Procurador Júlio Marcelo de Oliveira.

APOSENTADORIA. INCORPORAÇÃO DE "QUINTOS" SEM PREENCHIMENTO DO REQUISITO TEMPORAL. NEGATIVA DE REGISTRO. PEDIDO DE REEXAME. COMPROVAÇÃO DO EXERCÍCIO DA RESPECTIVA FUNÇÃO COMISSIONADA, PELA INATIVA, POR PERÍODO COMPATÍVEL COM A FRAÇÃO INCLUÍDA NOS PROVENTOS. CONHECIMENTO. PROVIMENTO. LEGALIDADE E REGISTRO DO ATO.

APOSENTADORIA (APOS)

Secretaria de Recursos (Serur); Secretaria de Fiscalização de Integridade de Atos e Pagamentos de Pessoal e de Benefícios Sociais (Sefip).

Por meio do Acórdão 13381/2021-TCU-Primeira Câmara, esta Corte negou registro à aposentadoria da sra. Claudia Bernadete Buzzo, ex-servidora do Tribunal Regional de São Paulo (TRE-SP) . A recusa se deveu a possível atribuição em excesso de "quintos" à inativa (2/5 de FC-5, em vez de 1/5 da mesma função) .
2.	Irresignado, o TRE-SP interpõe pedido de reexame. Nesse sentido, argumenta, em essência, que:
	- na tabela apresentada no voto condutor do aresto atacado (peça 9, p. 1) , a despeito de se consignar um tempo total de 720 dias de exercício da FC-5 pela interessada, o período, levando em conta os somatórios individualizados das colunas "meses completos" e "dias restantes", acabou sendo expresso como 14 meses e 296 dias, pela ordem;
	- "são justamente esses 4 dias que faltam para que o total de dias restantes somem 300 (e não 296) , que seriam convertidos em 10 meses, os quais, somados aos 14 meses completos, dariam 24 meses, que é o tempo mínimo necessário à concessão de 2/5 de FC-5 à interessada";
	- na elaboração da tabela, o próprio relator a quo admite a conversão de cada período de trinta dias de exercício de FC em um mês; 
	- "de qualquer sorte, a servidora exerceu a função comissionada de nível FC-5 por bem mais de 720 dias, como se pode extrair do exame da planilha em anexo [v. item 5.3 do relatório precedente]"; posteriormente a 9/5/1995, última data informada no formulário do e-Pessoal, a interessada permaneceu no exercício da FC-5 até 7/4/1996, totalizando 1.054 dias, "tempo suficiente para a concessão dos 2/5 de FC-5";
	- o tempo posterior a 9/5/1995 não foi originalmente cadastrado no sistema em observância às orientações do Manual do e-Pessoal, segundo o qual não devem ser informadas todas as funções exercidas, mas apenas aquelas que fundamentem a concessão de "quintos";
	- "ressalte-se, ainda, que, depois que a servidora incorporou 2/5 de FC-5, remanesceu tempo residual, que deverá ser computado, quando ocorrido até 10/11/1997, para a concessão de parcela de décimo (nesse caso 1/10 de FC-5) , nos termos do que dispõe o artigo 5º da Lei n. 9.624/98";
	- "dessarte, a VPNI da interessada deverá ser composta de 2/5 de FC-5 acrescido de 1/10 da mesma função (ou 5/10 de FC-5) ", isso a partir de maio de 2009, quando completado novo interstício de um ano no exercício da função.
3.	Instruindo o feito, a Secretaria de Recursos (Serur) , à luz dos novos elementos apresentados pela origem, considera efetivamente demonstrado o direito da inativa à incorporação de 2/5 de FC-5, sugerindo, assim, o provimento do recurso e o registro do ato.
4.	O Ministério Público, em cota simples, põe-se de acordo. 
5.	Ratifico o juízo inicial de admissibilidade do pedido de reexame.
6.	No mérito, acompanho o encaminhamento sugerido nos pareceres técnicos, por seus fundamentos, sem prejuízo das considerações que se seguem.
7.	De fato, restou esclarecido nos autos que a sra. Claudia Bernadete Buzzo, efetivamente, exerceu a FC-5 por mais de dois anos antes da definitiva revogação do instituto da incorporação, ocorrida com a edição da Lei 9.624/1998, circunstância que lhe assegura a percepção de 2/5 do encargo.
8.	Nada obstante, em face da argumentação apresentada pelo gestor de pessoal do TRE-SP, duas observações se fazem necessárias.
9.	Primeiro, nos exatos termos do art. 101 da Lei 8.112/1990 (grifei) :
"Art. 101.  A apuração do tempo de serviço será feita em dias, que serão convertidos em anos, considerado o ano como de trezentos e sessenta e cinco dias."
10.	Logo, o tempo originalmente informado pelo órgão, 720 dias de exercício de função comissionada, não seria mesmo suficiente para a incorporação de 2/5 de FC pela inativa.
11.	A propósito, diferentemente do quanto sugerido no recurso, o relator a quo não chancelou a conversão de cada período de 360 dias em um ano. Na verdade, ad argumentandum, limitou-se a ponderar que, no caso, mesmo em se considerando "que o somatório dos períodos inferiores a um mês deva ser dividido por trinta", não se chegaria aos 24 meses necessários à obtenção da fração.
12.	Segundo, como a sra. Claudia Bernadete Buzzo, após a incorporação dos 2/5 de FC-5, não chegou a completar novo interstício de um ano (365 dias) antes da edição da Medida Provisória 2.225-45/2001, mas apenas em meados de 2009 (peça 13, p. 6) , não faz jus à incorporação de mais um décimo da função. Sobre o ponto, permito-me transcrever excerto do voto condutor do Acórdão 18332/2021-TCU-Primeira Câmara, da relatoria do Ministro-Substituto André Luís de Carvalho:
"9. Aqui, permito-me divergir do Ministério Público quanto à possibilidade de novas incorporações, ainda que de apenas um décimo, após 4/9/2001.
10. De fato, em primeiro lugar, ressalto que os precedentes apontados pelo Parquet se fundam na Decisão 925/1999-Plenário, prolatada dois anos antes da alteração legislativa.
11. Em segundo lugar, e mais importante, não vislumbro como compatibilizar o art. 62-A e seu parágrafo único da Lei 8.112/1990, incluídos no estatuto pela Medida Provisória, com a ideia de novas incorporações:
'Art. 62-A. Fica transformada em Vantagem Pessoal Nominalmente Identificada - VPNI a incorporação da retribuição pelo exercício de função de direção, chefia ou assessoramento, cargo de provimento em comissão ou de Natureza Especial a que se referem os arts. 3º e 10 da Lei no 8.911, de 11 de julho de 1994, e o art. 3o da Lei no 9.624, de 2 de abril de 1998.
Parágrafo único. A VPNI de que trata o caput deste artigo somente estará sujeita às revisões gerais de remuneração dos servidores públicos federais.'
12. Como se vê, para além da definitiva transformação das frações incorporadas em VPNI (até então, embora já extinto o instituto da incorporação, os servidores ainda percebiam sob a forma de 'décimos' as parcelas anteriormente incorporadas, nos termos dos arts. 2º, 3º e 5º da Lei 9.624/1998) , o dispositivo restringiu os reajustes da vantagem 'às revisões gerais de remuneração dos servidores públicos federais'. Assim, com a edição da MP 2.225-45/2001, os 'quintos' e 'décimos' então já incorporados pelos servidores foram completa e definitivamente desvinculados das correspondentes funções comissionadas.
13. Nessas circunstâncias, admitir incorporações ulteriores implicaria ofensa direta à lei, uma vez que a derradeira incorporação, naturalmente, guardaria correspondência com o valor corrente da FC quando completado o interstício. No caso destes autos, por exemplo, a servidora incorporaria 1/10 da FC-2 pelo valor da função comissionada vigente em dezembro de 2011, a saber, R$ 1.823,15 (esse, aliás, foi o valor utilizado pelo TRT-4 no ato aqui tratado) ; para efeito de comparação, a mesma FC-2 valia, em 2001, R$ 947,00. 
14. A hipótese, vale dizer, ofenderia até mesmo o princípio da isonomia, porquanto os servidores que incorporaram seu 'décimo residual' até 2001 (e o tiveram, por força de lei, convertido em VPNI, sem nenhum reajuste desde então) acabariam por perceber valor bem inferior ao daqueles que - justamente por não serem ocupantes habituais de função comissionada - apenas viessem a obter seu 'décimo' anos mais tarde."
13.	Diante do exposto, voto no sentido de que este Colegiado adote a deliberação que ora submeto à sua apreciação.
TCU, Sala das Sessões Ministro Luciano Brandão Alves de Souza, em 17 de maio de 2022.
BENJAMIN ZYMLER 
Relator